【裁判字號】    99,交聲,583
【裁判日期】    991108
【裁判案由】    違反道路交通管理處罰條例聲明異議
【裁判全文】
臺灣新竹地方法院交通事件裁定         99年度交聲字第583號
原處分機關  交通部公路總局新竹區監理所
異  議  人
即受處分人  甲○○
上列異議人即受處分人因違反道路交通管理處罰條例案件，對於
交通部公路總局新竹區監理所民國99年10月20日所為之處分（案
號：竹監新三字第裁51-E00000000號裁決書）聲明異議，本院裁
定如下：
    主  文
原處分撤銷。
甲○○汽車駕駛人，駕駛重型機器腳踏車經測試檢定酒精濃度超
過規定標準，處罰鍰新臺幣參萬元，並應吊扣重型機器腳踏車駕
駛執照壹年及接受道路交通安全講習。
    理  由
一、原處分意旨略以：異議人即受處分人甲○○（下稱異議人）
    於民國98年3 月14日0 時許飲酒後仍駕駛車牌號碼FVP-669
    號重型機車上路，同日0 時54分許行經新竹市○○○道、頂
    埔路路口欲右轉時，因不勝酒力而撞及前方同向之另部自用
    小客車，經警到場處理，於同日1 時29分許檢測得呼氣酒精
    濃度達每公升0.37毫克，乃掣單舉發，爰依道路交通管理處
    罰條例第35條第1 項第1 款之規定，裁處罰鍰新臺幣（下同
    ）15,000元，吊扣駕駛執照12個月，並應參加道路交通安全
    講習等語。
二、聲明異議意旨略以：異議人上開酒後駕車之公共危險案件，
    業經臺灣新竹地方法院檢察署檢察官以98年度偵字第2289號
    為緩起訴處分，並已依緩起訴條件向指定之公益團體、地方
    自治團體或社區提供60小時之義務勞務完畢，且書立悔過書
    在案，詎原處分機關仍裁處異議人罰鍰，有違一事不二罰原
    則，為此聲明異議，請求撤銷原處分等語。
三、按汽車駕駛人，駕駛汽車經測試檢定，酒精濃度超過規定標
    準者，處15,000元以上60,000元以下罰鍰，並當場移置保管
    其車輛及吊扣其駕駛執照1 年，道路交通管理處罰條例第35
    條第1 項第1 款固定有明文。惟按一行為同時觸犯刑事法律
    及違反行政法上義務規定者，依刑事法律處罰之，但其行為
    應處以其他種類行政罰或得沒入之物而未經法院宣告沒收者
    ，亦得裁處之；前項行為如經不起訴處分或為無罪、免訴、
    不受理、不付審理之裁判確定者，得依違反行政法上義務規
    定裁處之，行政罰法第26條定有明文。此乃明定對於人民違
    反公法上義務之行為，除因處罰之性質與種類不同，必須採
    用不同方法而為併合處罰，以達行政目的所必要者外，不得
    重複處罰之原則，以落實大法官釋字第503 號解釋揭示「一
    行為不得重複處罰」之現代民主法治國家之基本原則，依其
    立法理由所載：「一行為同時觸犯刑事法律及違反行政法上
    義務規定時，由於刑罰與行政罰同屬對不法行為之制裁，而
    刑罰之懲罰作用較強，故依刑事法律處罰，即足資警惕時，
    實無為一事二罰再處行政罰之必要。且刑事法律處罰，由法
    院依法定程序為之，較符合正當法律程序，應予優先適用。
    但罰鍰以外之沒入或其他種類行政罰，因兼具維護公共秩序
    之作用，為達行政目的，行政機關仍得併與裁處」。是以，
    倘汽車駕駛人以單一酒後駕駛汽車行為，經測試酒精濃度超
    過規定標準，而同時涉有刑法第185 條之3 公共危險罪嫌時
    ，道路交通管理處罰機關除有行政罰法第26條第1 項但書得
    處以其他種類行政罰者之情形，而得裁處其他種類行政罰外
    ，關於罰鍰部分，應依行政罰法26條第1 項前段及道路交通
    管理處罰條例第10條規定移送地方法院檢察署處理。
四、次按，檢察官依刑事訴訟法第253 條之1 規定所為之緩起訴
    處分，不論是向公益團體繳納捐款或提供勞務，均係課予受
    處分人為一定之負擔；其命受處分人為金錢給付部分，並得
    為民事強制執行名義，受處分人因緩起訴處分而剝奪其財產
    權，主觀上此一金錢給付義務具有強制性、懲罰性，性質上
    已與罰金無異；而向公益團體、地方自治團體或社區提供義
    務勞務部分，雖非刑法所設之刑罰種類，但此種勞動刑仍屬
    對受處分人自由權利之剝奪，猶如刑事處罰中之拘役等自由
    刑（強制於一定時間內為義務勞務而無法自由選擇行動、工
    作），效果無異於刑事懲罰。是以緩起訴處分所為，不論是
    金錢給付、勞務提供，雖均不屬「刑罰」性質，但實質上均
    係對受處分人的制裁，並造成受處分人名譽、自由、財產等
    權利不利的影響。是以受處分人經由履行緩起訴處分所附條
    件，即得免遭檢察官啟動聲請簡易判決處刑或起訴程序，顯
    具有替代刑罰之效果，廣義而言，應屬「實質刑事法律處罰
    」，而有行政罰法第26條第1 項一事不二罰規定之適用。雖
    雖原處分機關引據法務部行政罰法諮詢小組第1 次會議紀錄
    結論略以：緩起訴乃附帶條件的不起訴處分，亦即是不起訴
    的一種，且法務部曾函釋認為行政罰法第26條第2 項所稱不
    起訴處分，係包括緩起訴處分在內，然緩起訴處分雖使受處
    分人免於刑事訴追，而與不起訴處分具有相同之效果，惟刑
    事訴訟法第253 條之1 第1 項係91年2 月8 日增訂，行政罰
    法則於94年2 月5 日公布施行，制定在後之行政罰法第26條
    第2 項僅臚列不起訴處分或無罪、免訴、不受理、不付審理
    之裁判確定者，而未將緩起訴處分納入，應係立法者有意排
    除，而非法律漏洞。且緩起訴處分既非不能證明受處分人之
    犯罪事實，且有支付一定金額或提供義務勞務之實質處罰，
    自與行政罰法第26條第2 項列舉之不起訴處分等情形迥然有
    別，是仍無從遽為比擬而為相同之處置。否則，刑事被告經
    法院循審判程序判處罰金或得以易科罰金之拘役或有期徒刑
    ，均得援用行政罰法第26條第1 項之規定，免於處以行政秩
    序罰之雙重不利益；至於藉由緩起訴處分而節省司法資源者
    ，在基於實質懲罰目的而其財產權、自由權遭受剝奪之餘，
    卻仍需繳納一定金額之行政罰鍰，其結果勢必降低受處分人
    （即刑事被告）接受緩起訴處分之意願，造成反噬緩起訴處
    分替代繁複刑事審判程序之制度性機能。從而，行政罰法第
    26條第2 項既未將緩起訴處分列舉其中，本於例外規定從嚴
    解釋之法理，自不能將條文中不起訴處分之範圍，擴及於性
    質顯不相同之緩起訴處分。
五、經查：
  (一)本件異議人於前揭時地飲酒後仍騎乘上開重型機車上路肇事
    ，經警到場處理，測得其酒精濃度呼氣測值為0.37MG/L，認
    其已達不能安全駕駛動力交通工具之程度，而依法舉發。其
    刑事公共危險之犯罪，業經臺灣新竹地方法院檢察署檢察官
    以98年度偵字第2289號為緩起訴處分1 年確定，並已履行緩
    起訴處分所附提供60小時義務勞務之條件。惟原處分機關仍
    裁處異議人15,000元之罰鍰，並吊扣重型機器腳踏車駕駛執
    照12個月及施以道安講習等情，有本件舉發通知單、裁決書
    、上開緩起訴處分書及履行通知書、臺灣高等法院98年度上
    職議字第4879號及臺灣高等法院被告前案紀錄表等卷可稽（
    本院卷第6 至9 、11、15頁）。異議人違反道路交通管理處
    罰條例第35條第1 項之情節雖甚明確，惟異議人上開酒後駕
    車之行為，係屬同時觸犯刑事法律及違反行政法上義務規定
    之行為，且前經緩起訴處分確定，異議人並已履行完畢60小
    時之義務勞務，依前揭說明，應可認已產生實質刑罰之效果
    。揆諸行政罰法第26條規定，原處分機關對異議人上開酒後
    駕車之違規行為予以裁罰時，除其行為應處以「其他種類行
    政罰」，即吊扣駕駛執照、道路交通安全講習，仍得予以裁
    處外，自不得就該同一違規事實再處以「罰鍰」，原處分再
    予裁處異議人罰鍰15,000元，自難謂適法。
  (二)至於94年12月28日修正公布，95年7 月1 日施行之道路交通
    管理處罰條例第35條第8 項雖規定：「前項汽車駕駛人，經
    裁判確定處以罰金低於本條例第92條第3 項所定最低罰鍰基
    準規定者，應依本條例裁決繳納不足最低罰鍰之部分。」。
    然檢察官為緩起訴處分並命履行義務勞務部分，雖非繳納金
    錢，但依刑法第41條第2 項規定，得易科罰金者，得以提供
    社會勞動6小 時折算1 日，可知提供義務勞務並非毫無付出
    ，且是否以提供義務勞務之方式，作為對異議人諭知緩起訴
    處分所為之負擔，檢察官可依情狀考量，是命服義務勞務並
    無違反比例原則，或鼓勵民眾喝酒過量駕車之虞，義務勞務
    既與道路交通管理處罰條例第35條第8 項所定經裁判確定處
    以罰金之性質迴異，無從比擬。是本件既非單純命給付金錢
    ，無比較基準，自無適用該規定補繳差額之可能與問題，附
    此敘明。
  (三)又異議人聲明異議意旨，雖未就原處分所處吊扣駕駛執照及
    道安講習處分部分表示異議，惟聲明異議應以交通違規行為
    為標的，非以處罰項目為範圍，異議人僅就部分處罰項目異
    議，然其餘處罰項目與其交通違規行為是否存在既無從分離
    ，本院自應併予審理；且吊扣駕駛執照及施以道安講習均屬
    行政罰法第26條第1 項但書所規定之「其他種類行政罰」之
    ，並無違反一事不二罰之問題，而仍得加以裁罰。是以，本
    件異議人飲酒後，酒精濃度超過規定標準而騎車，違反道路
    交通管理處罰條例第35條第1 項第1 款規定，另應依上開規
    定裁處吊扣普通重型機器腳踏車駕駛執照12個月（1 年），
    及依同條例第24條第1 項第2 款施以道安講習，此部分之裁
    處並無違誤。
六、綜上，原處分機關裁處異議人吊扣普通重型機器腳踏車駕駛
    執照12個月（1 年）及施以道安講習部分，固屬有據，然就
    裁處異議人罰鍰15,000元之行政罰部分，則於法未合，是原
    處分既有此部分瑕疵，自無可維持，應由本院將原處分撤銷
    ，並依道路交通管理處罰條例第35條第1 項前段、第1 項第
    1 款、第24條第1 項第2 款之規定，自為裁定如主文第2 項
    所示。
據上論結，依道路交通管理處罰條例第87條第2 項、道路交通案
件處理辦法第20條前段，道路交通管理處罰條例第35條第1 項前
段、第1 項第1 款、第24條第1 項第2 款，裁定如主文。
中    華    民    國    99    年    11    月    8     日
                    交通法庭    法  官  林建鼎
以上正本證明與原本無異。
如不服本裁定，應於送達後5 日內向本院提出抗告狀（需附繕本
）。
中    華    民    國    99    年    11    月    8     日
                                書記官  黃伊婕

司法院資訊處製作；財團法人民間司法改革基金會備份。
